---
title: "Indice de Gini"
author: "Samuel Raduenz"
format: html
editor: visual
---

```{r}
#| label: load-packages
#| include: false

# install.packages("WDI")
library(WDI)
# install.packages("tidyverse")
library(tidyverse)
# install.packages("dplyr")
library(dplyr)
# install.packages('scales')
library(scales)

options(scipen = 999) # REMOVER A NOT. CIENT.
# DADOS EM PAINEL
gini <- WDI(country = 'all',
            indicator = 'SI.POV.GINI')
# Cria a coluna categórica
gini <- gini %>%
  mutate(origem = if_else(country == "Brazil", "Brasil", "Outros países"))

# CORTE TRANSVERSAL
gini2021 <- WDI(country = 'all',
                indicator = 'SI.POV.GINI',
                start = 2021, end = 2021)

# SÉRIE TEMPORAL
ginichn_raw <- WDI(country    = 'CHN',
                   indicator = 'SI.POV.GINI')

```

## VARIÁVEL

O índice de gini é uma variável que mostra o quão desigual é a renda de um país, ele pode variar entre os valores de 0 e 1. Quanto mais perto do número 0 for o índice, mais igual é a divisão de renda do país, caso esteja mais próximo de 1, mais desigual é essa distribuição. Ou seja, não importa se o PIB do país é alto ou baixo, nesse índice é mostrado apenas se a renda está mais igualmente ou desigualmente dividido entre a população, assim, um país com baixo PIB pode ter um índice de gini melhor que um país com um alto PIB.

## GRÁFICO DE DADOS EM PAINEL

O gráfico apresentado mostra a evolução do Índice de Gini ao longo do tempo em diversos países, com destaque para o Brasil. Cada ponto representa o índice de um país em um determinado ano. As bolinhas cinza são os valores de outros países, enquanto as bolinhas azuis representam o Brasil. Observa-se que o Brasil esteve entre os países com maior desigualdade por muitos anos, embora tenha apresentado uma leve queda recente. Os valores do Índice de Gini estão multiplicados por 100 para facilitar a leitura. Esse tipo de gráfico em painel permite comparar de forma visual a posição relativa do Brasil em relação ao resto do mundo.

```{r}
#| label: grafgini
#| warning: false
#| echo: false

grafpainelgini <- ggplot(gini, aes(
  x = year,
  y = SI.POV.GINI,
  color = origem,
  alpha = origem         # mapeia alpha a origem também
)) +
  geom_point() +
  scale_color_manual(
    name   = "Legenda:",
    values = c("Brasil" = "blue", "Outros países" = "#95a5a6")
  ) +
  scale_alpha_manual(
    values = c("Brasil" = 1, "Outros países" = 0.4),
    guide  = "none"        # esconde a legenda de alpha, pois já temos a de cor
  ) +
  labs(
    title = "Evolução do Índice de Gini Mundial\ncom Destaque para o Brasil",
    x     = "Ano",
    y     = "Índice de Gini (x100)"
  ) +
  theme_minimal(base_size = 14) + 
  theme(
    plot.title      = element_text(size = 20, face = "bold", color = "#2c3e50", hjust = 0.5),
    axis.title      = element_text(size = 16, color = "#34495e"),
    axis.text.x     = element_blank(),   # oculta os nomes dos países para não poluir
    axis.text.y     = element_text(color = "#2c3e50"),
    legend.position = "bottom"
  )

grafpainelgini


```

## CORTE TRANSVERSAL

O gráfico de barras mostra o Índice de Gini de diversos países no ano de 2021, organizados do maior para o menor. Cada barra representa um país e o Brasil é destacado em azul, enquanto os demais países estão em cinza. Nota-se que o Brasil segue entre os países com maior desigualdade de renda do mundo. Assim como no gráfico anterior, os valores estão multiplicados por 100. Essa representação facilita a comparação direta entre os países em um único ano.

```{r}
#| label: grafgini2021  
#| warning: false 
#| echo: false  

# Filtrando países com Gini disponível
gini2021 <- gini2021 %>% filter(!is.na(SI.POV.GINI))

# Adiciona uma variável para destacar o Brasil
gini2021 <- gini2021 %>%
  mutate(cor = ifelse(country == "Brazil", "Brasil", "Outros"))

# Ordena os países pelo Gini para visualização mais limpa
gini2021 <- gini2021 %>%
  arrange(desc(SI.POV.GINI)) %>%
  mutate(country = factor(country, levels = unique(country)))

# Gráfico com barras e destaque no Brasil, agora com legenda embaixo
grafcortegini <- ggplot(gini2021, aes(x = country, y = SI.POV.GINI, fill = cor)) +
  geom_bar(stat = "identity") +
  # Linha ajustada: define título da legenda e rótulos
  scale_fill_manual(
    name   = "Legenda:", 
    values = c("Brasil" = "blue", "Outros" = "#95a5a6"),
    labels = c("Brasil", "Outros países")
  ) +
  labs(
    title = "Índice de Gini dos Países em 2021 com\nDestaque para o Brasil",
    x     = "Países",
    y     = "Índice de Gini (x100)"
  ) +
  theme(
    plot.title      = element_text(size = 20, face = "bold", color = "#2c3e50", hjust = 0.5),
    axis.title      = element_text(size = 16, color = "#34495e"),
    axis.text.x     = element_blank(),   # oculta os nomes dos países para não poluir
    axis.text.y     = element_text(color = "#2c3e50"),
    # Linha ajustada: posiciona legenda embaixo
    legend.position = "bottom"
  )

grafcortegini


```

## SÉRIE TEMPORAL

O gráfico de linhas mostra a evolução do Índice de Gini da China desde 1990. Observa-se uma tendência de aumento da desigualdade até o início dos anos 2010, atingindo o pico em torno de 2010. A partir desse ponto, o índice começa a cair gradualmente, indicando uma melhora na distribuição de renda. Essa análise mostra como a desigualdade na China aumentou durante o período de rápido crescimento econômico e, posteriormente, passou por uma redução.

```{r}
#| label: dadospibbr  
#| warning: false  
#| echo: false    

# preparar dados: filtrar NA e ordenar por ano
ginichn <- ginichn_raw %>% 
  filter(!is.na(SI.POV.GINI)) %>% 
  arrange(year)

# renomear coluna para algo mais legível (opcional)
ginichn <- ginichn %>%
  rename(Gini = SI.POV.GINI)

# plotar
grafseriegini <- ggplot(ginichn, aes(x = year, y = Gini)) +
  geom_line(color = "#1b2a49", size = 1) +
  geom_point(color = "blue", size = 2) +
  scale_x_continuous(
    breaks = seq(min(ginichn$year), max(ginichn$year), by = 5),
    limits = c(min(ginichn$year), max(ginichn$year))
  ) +
  labs(
    title = "Evolução do Índice de Gini da China",
    x     = "Ano",
    y     = "Índice de Gini (x100)"
  ) +
  theme_minimal(base_family = "sans") +
  theme(
    plot.title   = element_text(size = 16, face = "bold", color = "#2c3e50", hjust = 0.5),
    axis.title   = element_text(size = 12, color = "#34495e"),
    axis.text    = element_text(color = "#2c3e50"),
    panel.grid  = element_line(color = "gray"),
    panel.background = element_rect(fill = "gray90")
  )

grafseriegini
```
